臺灣士林地方法院民事判決　　　　　　　 95年度訴字第402號
原　　　　告　乙○○
　　　　　　　　　　　　4樓
兼訴訟代理人　丙○○
被　　　　告　交通部公路總局第一區養護工程處
法定代理人　甲○○
訴訟代理人　林耀泉律師
複代理人　　林蓓珍律師
訴訟代理人　許碩芳律師
上列當事人間請求回復原狀事件，本院於96年1 月4 日言詞辯論
終結，判決如下：
    主  文
原告之訴及假執行之聲請均駁回。
訴訟費用由原告負擔。
    事  實  及  理  由
一、原告起訴主張：坐落台北縣淡水鎮○○段烽火小段19之18及
    19之21地號土地（下稱: 系爭土地），係原告丙○○、乙○
    ○於民國74年4 月間因繼承而取得之土地。原告於87年9 月
    18日向臺北縣淡水地政事務所申請土地鑑界時，始知系爭土
    地竟於69年間已遭裁併於被告之前交通部公路總局關渡工程
    處，無權占有供作闢建台二乙線道路興建駁崁護坡及人行道
    用途使用，佔用時間長達25年餘，原告未能使用系爭土地而
    受有損害。為此，爰依民法第767 條所有物返還請求權及第
    179 條不當得利之規定，訴請被告拆除該道路駁崁護坡返還
    系爭土地予原告，暨賠償原告相當於租金利益之損害。並聲
    明：被告應將坐落台北縣淡水鎮○○段烽火小段19之18地號
    土地上之護坡拆除，返還該19之18地號土地予原告丙○○；
    被告應將坐落同區段○○段19之21地號土地上之護坡拆除，
    返還該19之21地號土地予原告乙○○；並自90年4 月24日起
    至返還上開土地之日或土地徵收之日止，按年給付原告丙○
    ○、乙○○各新台幣（下同）48,552元，並隨土地申報地價
    逐年調整給付。
二、被告辯稱：系爭土地自69年起即因公共利益目的為交通部公
    路總局關渡工程處設置護坡及人行道路占有使用至今。依據
    大法官會議第400 號解釋：「公用地役關係乃私有土地而具
    有公共用物性質之法律關係，與民法上地役權之概念有間，
    久為我國法制所承認。既成道路成立公用地役關係，首須為
    不特定之公眾通行所必要，其次，於公眾通行之初，土地所
    有權人並未無阻止之情事，其三，須歷經之年代久遠而未曾
    中斷。」，系爭土地為人行道及護坡所占用係為不特定之公
    眾通行所必要，而於公眾通行之初，原告或其被繼承人均無
    阻止之情事，此供公眾通行之事實，自69年至今歷經26年未
    曾中斷，自屬該解釋之公用地役關係，而為公法關係，應循
    行政爭訟等公法程序謀求救濟。且既成道路符合一定要件而
    成立公用地役關係者，其所有權人對土地既已無從自由使用
    收益，形成因公益而特別犧牲其財產上利益，國家應依法律
    之規定辦理徵收給予補償。原告依據民法第767 條，固得請
    求無權占用人返還其所有之土地，惟被告建築之護坡係為了
    防護護坡上方之土地、建築坍塌，一旦拆除，護坡上方之土
    地、建築必將坍塌，將致上方土地之眾多居民屋毀人傷，是
    以，以護坡上方之眾多居民之人身安全、財產保障與原告之
    財產權保障相比，原告之利益明顯低於公眾之利益，原告請
    求拆除護坡還地，實已構成民法第148 條之權利濫用。退萬
    步言，若鈞院認被告有不當得利，則原告所主張相當於租金
    之不當得利之金額，亦屬過高等語。並聲明：(一)原告之訴及
    假執行之聲請均駁回。(二)如受不利判決，願供擔保請求免為
    假執行。
三、兩造不爭執之事項：
  (一)系爭駁崁護坡目前為被告所管理中。
  (二)系爭19之18地號土地為原告丙○○所有、19之21地號土地為
    原告乙○○所有。
  (三)系爭19之21地號土地是從19之18 地號土地分割出來的。
  (四)系爭駁崁護坡佔用的面積如複丈成果圖所載。
  (五)系爭19之18 、19之21 地號土地在69年就已經闢建道路。
四、本件兩造之爭點為：(一)原告請求被告拆除系爭駁崁護坡有無
    理由？(二)原告請求被告給付相當於租金之利益有無理由？茲
    審酌如下：
  (一)系爭土地19之18地號、19之21地號土地分別為原告丙○○、
    乙○○所有，且被告管理之系爭駁崁護坡確坐落在系爭2 地
    號土地上之事實固為兩造所不爭執，並有土地登記簿謄本2
    份、照片6 張為證，復經本院會同兩造及臺北縣淡水地政事
    務所人員履勘現場屬實，有勘驗筆錄（見本院卷第77、78頁
    ）及土地複丈成果圖（見本院卷第81、82頁）附卷可稽。惟
    查公用地役關係乃私有土地而具有公共用物性質之法律關係
    ，與民法上地役權之概念有間，既成道路成立公用地役關係
    之要件為：1.須為不特定之公眾通行所必要。2.於公眾通行
    之初，土地所有權人並未無阻止之情事。3.須歷經之年代久
    遠而未曾中斷。既成道路符合上開要件因而成立公用地役關
    係，並不以登記為成立要件，公用地役關係久為我國法制所
    承認。私有土地存在公用地役關係時，其所有權人對於該土
    地已無法自由使用收益，形成因公益而特別犧牲其財產上利
    益之現象（參照司法院大法官會議釋字第400 號解釋之解釋
    文及解釋理由書）。亦言之供公眾通行之既成道路，若有公
    用地役關係之存在，雖土地所有人仍保有其所有權，但所有
    權之行使應受其限制，不得違反供公眾通行之目的，亦即不
    得任意否認其為供公眾通行之既成道路，而請求除去。
  (二)系爭19之21地號土地是從19之18地號土地分割出來的，分割
    前之19之18地號土地（含19之21地號土地）為公眾通行之道
    路，該路原為台二線，自登輝大道完成後改為台二乙線，係
    69年間由交通部公路局前關渡工程處所辦理，闢建名稱及完
    工日期工號無案可稽，有交通部公路局第一區工程處（八九
    ）一工養字第8902858 號函可參（見本院卷第44頁），是系
    爭2 筆土地早在69年之前至今已為供公眾通行之道路，並未
    中斷，且原告並未提出任何證據證明斯時之土地所有權人即
    原告之繼承人有何阻止之情事，是系爭土地具有公用地役權
    關係存在，原告就系爭2 筆土地之所有權，即應受限制，不
    得訴請拆除系爭駁崁護坡道路，返還土地。從而原告本於物
    上請求權，請求被告將系爭道路之駁崁護坡拆除，返還系爭
    2 筆土地，為無理由，應予駁回。
  (三)又公用地役關係之對象係不特定之公眾，其通行僅屬公用地
    役關係之反射利益，系爭土地遭闢建為道路適法與否屬公法
    上之爭議，並無私法上無權占有或不當得利之問題，是原告
    請求被告給付相當於租金之損害賠償，亦有未合，應予駁回
    。
  (四)至於原告因系爭土地存在公用地役關係，行使權利受限制，
    有關機關應依法辦理徵收，或給予相當補償，則屬另一公法
    上之法律關係，非本件私法關係所能審酌。
五、從而原告依所有物返還請求權及不當得利之規定，訴請被告
    應將坐落台北縣淡水鎮○○段烽火小段19之18地號土地上之
    護坡拆除，返還該19之18地號土地予原告丙○○；及將坐落
    同區段○○段19之21地號土地上之護坡拆除，返還該19之21
    地號土地予原告乙○○；並自90年4 月24日起至返還上開土
    地之日或土地徵收之日止，按年給付原告丙○○、乙○○各
    48 ,552 元，並隨土地申報地價逐年調整給，均無理由，應
    予駁回。原告之訴既經駁回，其假執行之聲請，即失所依據
    ，應併予駁回。
六、本件事證已明，兩造其餘攻擊防禦方法，於判決結果不生影
    響，爰不一一詳予論述，附此敘明。
七、訴訟費用負擔之依據：民事訴訟法第78條、第85條第1 項前
    段。
中　　華　　民　　國　　96　　年　　1 　　月　　19　　日
                  民事第一庭  法  官  陳靜芬
以上正本證明與原本無異。
如對本判決上訴須於判決送達後20日內向本院提出上訴狀。
中　　華　　民　　國　　96　　年　　1 　　月　　22　　日
                              書記官  阮弘毅
